【裁判字號】    97,消債更,5
【裁判日期】    970923
【裁判案由】    更生事件
【裁判全文】
臺灣花蓮地方法院民事裁定             97年度消債更字第5號
聲  請  人  甲○○
上列當事人因消費者債務清理事件聲請更生，本院裁定如下：
    主  文
聲請駁回。
聲請費用由聲請人負擔。
    理  由
一、聲請意旨略以：債務人曾依金融主管機關協調成立之中華民
    國銀行公會會員辦理消費金融案件無擔保債務協商機制與金
    融機構成立協商，達成每月繳納新臺幣（下同）18,800元、
    共120期之還款方式及條件，惟當時係未衡量協商前後條件
    之優劣，加以債權銀行不斷來電鼓吹儘速辦理協商後，於急
    迫、輕率、無經驗下遂於95年8月與金融機構成立前開協商
    之金額，然當時因債務人之月收入僅有35,000元，原省吃儉
    用下尚勉可支付協商成立之金額及生活必要支出費用，疏料
    ，95年9月間因債務人為他人擔保債務之債權人聲請就債務
    人之薪資為強制執行，債務人雖盡力苦撐，終致債務人無力
    繼續履行原協商條件，而於96年10月間毀諾，此顯因非可歸
    責於己之事由致履行有重大困難，應仍得聲請更生等語。
二、按聲請更生或清算不合程式或不備其他要件者，法院應以裁
    定駁回之，但其情形可以補正者，法院應定期間先命補正，
    消費者債務清理條例第8條定有明文。次按債務人與金融機
    構協商成立者，不得聲請更生或清算，但因不可歸責於己之
    事由，致履行顯有重大困難者，不在此限；本條例施行前，
    債務人依金融主管機關協調成立之中華民國銀行公會會員辦
    理消費金融案件無擔保債務協商機制與金融機構成立之協商
    ，準用前項之規定，消費者債務清理條例第151條第5項、第
    6項亦分別有明文規定。
三、經查：
  (一)債務人前於消費者債務清理條例施行前，依金融主管機關協
    調成立之中華民國銀行公會會員辦理消費金融案件無擔保債
    務協商機制，與債權銀行於95年5月23日成立協商，當時債
    務人之無擔保債務總額為1,618,172元，雙方約定由債務人
    自95年6月起，分120期，利率為7％，每月清償18,800元，
    至全部清償為止，此有債務協商協議書及無擔保債務還款計
    畫附卷可稽（見本院卷第73頁）。又債務人對第三人國軍嘉
    義財務組之薪資權，經臺灣嘉義地方法院於97年4月2日核發
    移轉命令及收取命令，將該債權移轉予債權人李慶榮及荷商
    荷蘭銀行股份有限公司臺北分公司，並准債權人按債權比例
    ，在債務人每月薪資3分之1範圍內，向第三人國軍嘉義財務
    組收取乙節，有臺灣嘉義地方法院執行命令附卷可參（見本
    院卷第11頁）。
  (二)債務人於財產及收入狀況說明書內雖記載，其自95年起每月
    薪資為38,555元，扣除應扣項目3,527元（含保費428元、退
    撫費1286元、主副食費1318元及健保費495元），實領薪資
    僅為35,028元。然由空軍第四五五戰術戰鬥機聯隊97年7月1
    7日空四聯人字第0970005162號函及所附債務人薪資、加班
    費及獎金給付單據資料（見本院卷第75-96頁），可知債務
    人96年可支配所得除債務人所陳報每月實領薪資35,028元外
    ，尚包含年度考績獎金16,278元、年終獎金32,556元及彈藥
    作業人員安全獎金共計24,000元（2000元×12個月），故債
    務人平均每月尚約有6069元之獎金補貼（72834÷12＝6069.
    5），故債務人毀諾當時（96年10月）平均每月薪資應為44,
    624元（38555＋6069＝44624），實領薪資應約有41,097元
    （35028＋6069＝41097），顯高於債務人所自稱之實際月收
    入38,555元及實領薪資35,028元。是以，債務人有無據實說
    明其收入狀況，已屬可疑。
  (三)又債務人稱其每月生活費用必要支出為12,000元（含膳食費
    7,000元、日用雜貨2,000元、行動電話費1,200元、加油費
    1,500元及汽機車保養費500元；不含前揭實際薪資已扣除項
    目3,527元）等語，惟履行債務期間，債務人本即應歷經較
    不寬裕、簡約之經濟生活，以達到兼顧債務人生活利益及履
    行債務之目的，是本院認債務人基本必要生活支出費用應依
    行政院主計處公告之97年度每月最低生活費用標準（係以當
    地區最近一年平均每人消費支出之百分之60訂定）計算，始
    屬允當。則95年度花蓮縣平均每人每月最低生活費為9,164
    元（95年度花蓮縣平均每人每月消費支出為15,274元×60％
    ＝9,164元），本件債務人即應以上開數額作為其生活必要
    支出費用之標準。又債務人每月薪資應扣項目中既已包含主
    副食費1,318元，該費用當應自上開數額中扣除，則債務人
    本身生活必要支出費用共計應為11,373元（9,164元－1,318
    元＋薪資應扣項目3,527元＝11,373元）。
  (四)至債務人稱其每月須支付扶養費予其母陳敏子6,000元云云
    ，惟按受扶養權利者，以不能維持生活而無謀生能力者為限
    ，民法第1117條第1項定有明文，又同條第2項規定，前項無
    謀生能力之限制，於直系血親尊親屬不適用之，即直系血親
    尊親屬受扶養者，仍須以不能維持生活者為限（最高法院87
    年度臺上字第1696號判決意旨參照）。本件依債務人所提出
    陳敏子最近2年之財產所得資料核閱結果：陳敏子名下尚有
    房屋、土地及田賦等不動產共7筆及汽車1輛，前開不動產現
    值即高達3,229,422元，況依債務人自承及其所提出陳敏子
    綜稅所得資料查詢清單（見本院卷第25、45頁），債務人毀
    諾當時（96年10月），其母陳敏子尚於花蓮縣環保局擔任清
    潔人員，每月薪資尚有約12,466元（149600÷12＝12466.66
    ）。由上揭資料可知，債務人之母陳敏子當時尚有收入來源
    ，且其所擁有之不動產價值亦達數佰萬餘元，僅須提領個人
    薪資或處分名下財產，即可供自身長期花用，實難認債務人
    之母陳敏子確係不能維持生活，而有受債務人扶養之必要。
    是債務人前開主張，難以採信。
  (五)據此，本件債務人每月薪資44,624元扣除生活必要支出11,3
    73元、每月強制扣薪12,852元及每月依協商條件應償還之18
    ,800 元後，尚餘約1,599元可供其個人花用，是債務人所稱
    每月收入扣除每月生活必要費用、強制扣款金額後，所餘款
    實難以支應債務協商繳款金額云云，顯屬無據。
四、綜上所述，本件債務人於消費者債務清理條例施行前，既已
    與金融機構之債權人依金融主管機關協調成立之中華民國公
    會會員辦理消費金融案件無擔保債務協商機制成立協商，且
    又無不可歸責於己致履行顯有重大困難之事由，則其聲請更
    生顯然違背消費者債務清理條例第151條第6項準用同條第5
    項前段之規定，應屬聲請更生之要件不備，且上開欠缺亦無
    從補正，是依首揭條文之意旨，自應駁回其更生之聲請
中    華    民    國    97    年    9     月    23    日
                        臺灣花蓮地方法院民事庭
                            法      官  陳燁真
以上正本係照原本作成。
如不服本裁定，應於裁定送達後10日內向本院提出抗告狀（應抄
附繕本），並繳納抗告費新臺幣1,000元。
中    華    民    國    97    年    9     月    24    日
                            法院書記官  王心怡


司法院資訊處製作；財團法人民間司法改革基金會備份。
